臺灣高等法院高雄分院民事判決　九十一年度上易字第二○八號
　　上　訴　人　甲○○
　　法定代理人　乙○○
右當事人間請求遷讓房屋等事件，上訴人對於中華民國九十一年六月二十八日台灣高
雄地方法院九十一年度訴字第二五三號第一審判決提起上訴，本院判決如左：
    主    文
上訴駁回。
第二審訴訟費用由上訴人負擔。
    事實及理由
一、本件被上訴人中國石油股份有限公司之法定代理人原為陳朝威，現已由乙○○接
    任，有公司變更登記表可稽（見本院卷第四二頁），經乙○○聲明承受訴訟，核
    無不合，爰將中國石油股份有限公司法定代理人改列乙○○。
二、被上訴人起訴主張：上訴人原為被上訴人所轄高雄煉油廠之駐廠保警，於駐廠期
    間，由上訴人提供坐落高雄縣仁武鄉○○○段四四八號土地如附圖Ａ、Ａ１、Ａ
    ２面積計一二二平方公尺部分及其上即門牌號碼高雄縣仁武鄉烏林村維新巷四五
    號如附圖所示Ａ１部分、面積六十五平方公尺之系爭房屋供其借用居住，如借用
　　者於退休時即應將借用之房地遷讓交還，而上訴人業已退休，系爭房地使用借貸
　　之目的即已消滅，上訴人迄今仍占有拒絕返還，被上訴人爰依民法第四百七十條
　　第一項、第七百六十七條之規定請求上訴人返還系爭房地。並聲明：(一)上訴駁回
　　。(二)上訴費用由上訴人負擔。
三、上訴人則以：系爭房屋係保二總隊籌資興建並配住予上訴人，土地則由被上訴人
    無償提供使用，被上訴人並未出資興建而非所有權人，其雖提出房屋稅稅籍證明
    書，惟該證明書僅係供課稅之用，並不足以證明系爭房屋所有權之歸屬，再被上
    訴人並無法提出系爭建物之設計圖及預算結算書以證明係其出資興建，且亦非其
    所配住予上訴人，自不能主張所有物及借用物返還請求權；原判決所定遷讓房屋
    之履行期間太短等語資為抗辯。並聲明：(一)原判決不利於上訴人部分廢棄。(二)右
    廢棄部分，被上訴人在第一審之訴駁回。(三)第一、二審訴訟費用由被上訴人負擔
    。
四、被上訴人主張，上訴人原為被上訴人所轄高雄煉油廠之駐廠保警，於駐廠期間住
　　用坐落於被上訴人所有如附圖Ａ、Ａ１、Ａ２面積一二二平方公尺土地上之系爭
    房屋居住，上訴人業已退休而仍占有系爭房地之事實，業據其提出土地登記謄本
    為證，且經原審勘驗現場及囑託高雄縣仁武地政事務所測量屬實，有勘驗筆錄及
    複丈成果圖一份在卷可憑，（見原審卷第二四頁、第八九頁至第九一頁、第一０
    六頁），上訴人對此事實亦不爭執，自堪信被上訴人此部分之主張為真實。上訴
    人雖以前揭情詞資為抗辯，然查：
  (一)系爭房屋雖未辦理所有權之保存登記，然係建於被上訴人所有土地之上，房屋稅
    納稅義務人亦為被上訴人乙節，有房屋稅籍證明書在卷可稽（見原審卷第十七頁
    ），是如系爭房屋非被上訴人所有，被上訴人豈會於土地遭人占用興建房屋之情
    形下，又為占用之人長期繳納房屋稅？另參以上訴人係因任職被上訴人高雄煉油
    廠之駐衛保警始獲配住系爭房屋等情，亦為上訴人所不爭執，是系爭房地應屬被
    上訴人所有，堪予認定，上訴人辯稱，系爭房屋非被上訴人所有，而係訴外人保
    二總隊所有云云，自不足採。
　(二)又查，上訴人係因任職於被上訴人高雄煉油廠之駐衛保警始獲配住系爭房屋，業
　　如上述，是系爭房屋縱使由保二總隊實際執行分配房屋給上訴人，保二總隊亦係
　　居於被上訴人之代理人之地位，代理被上訴人分配系爭房屋給上訴人居住，從而
　　本件使用借貸之法律關係應存在於兩造之間，而非存在於上訴人與保二總隊之間
　　，上訴人抗辯稱，系爭房屋係保二總隊分配給上訴人，並非被上訴人分配給上訴
　　人，故被上訴人不能向上訴人請求遷讓房屋云云，亦不足採。
  (三)按所有人對於無權占有或侵奪其所有物者，得請求返還之。又借用人應於契約所
    定期限屆滿時，返還借用物。未定期限者，應於依借貸之目的使用完畢時返還之
    。民法第七百六十七條前段、第四百七十條第一項前段分別定有明文。又因任職
    關係獲配住之房屋，固屬使用借貸之性質，然既經離職，依借貸之目的，當然應
    視為使用業已完畢，按諸民法第四百七十條之規定，貸與人自得據以請求交還系
    爭房屋，最高法院四十四年度台上字第八０二號判例意旨參照。系爭房地既為上
    訴人因任職關係所獲配住之職務宿舍，然上訴人業已退休，實際上無任職關係，
    則使用之目的應已完畢，兩造間之使用借貸契約業已消滅，上訴人就系爭房地既
    屬無權占有，是被上訴人本於所有物返還請求權及借用物返還請求權之法律關係
    ，訴請上訴人遷讓系爭房屋及返還土地，均屬正當，應予准許。
  (四)另原審審酌上訴人遷讓房屋非立時可就，依其家庭資力及身體年齡狀況，另行覓
    屋搬遷不易，所酌定一年之履行期間，此期間已足使上訴人覓屋搬遷，如再延長
    該履行期間，將使本件遷讓房屋之判決徒具形式，而有違判決本旨，是上訴人抗
    辯，應延長原判決所定之履行期間云云，為無理由。
四、綜上所述，原審據此命上訴人遷讓房屋並返還土地，及斟酌遷讓房屋非立時可就
    ，審酌上訴人另行覓屋搬遷不易等實際情況，訂其履行期間為一年，而為上訴人
    敗訴之判決，並無違誤，上訴意旨求予廢棄改判，為無理由，應予駁回。
五、據上論結，本件上訴為無理由，依民事訴訟法第四百四十九條第一項、第七十八
    條，判決如主文。
中　　　華　　　民　　　國　　九十一　　年　　 十一　　 月　　 　六　　 日
　　　　　　　　　　　　　　　　　　　臺灣高等法院高雄分院民事第五庭
~B1審判長法官　蔡明宛
~B2法　　　官　林健彥
~B3法　　　官　黃科瑜
右為正本係照原本作成。
不得上訴。
中　　　華　　　民　　　國　　九十一　　年　　 十一　　 月　　 十一　　 日
~B法院書記官　蘇恒仁
　　　　　　　　　　　　　　　　　　　　　　　　　　　　　　　　　　　　Ｑ
